【裁判字號】    92,訴,1
【裁判日期】    920930
【裁判案由】    給付工程款
【裁判全文】
臺灣花蓮地方法院民事判決  九十二年訴字第一號
    原      告  宏隆營造有限公司
    法定代理人  丙○○
    訴訟代理人  簡燦賢律師
                丁○○      住.
    被      告  台灣省自來水股份有限公司第九區管理處
                            設.
    法定代理人  甲○○      住.
    訴訟代理人  乙○○      住.
右當事人間請求給付工程款事件，本院判決如左：
    主      文
原告之訴及假執行之聲請均駁回。
訴訟費用由原告負擔。
    事實及理由
一、原告主張：
  (一)兩造於民國八十七年十一月二十日就「台九線二○一Ｋ四○○至二○八Ｋ＋二二
    ○路基路面拓寬工程之自來水埋設管線工程」訂定工程契約（下稱系爭工程契約
    ），被告委託原告埋設自來水管線；兩造工程契約之緣起為原告承攬台灣省交通
    處公路局第四區工程處所發包之「台九線二○一Ｋ四○○至二○八Ｋ＋二二○路
    基路面拓寬工程」，由於道路拓寬工程須於沿線施作時一併埋設自來水管線、中
    華電信股份有限公司之電纜線、台灣電力公司輸變電工程電纜線，是以將上述與
    公路局發包之路基路面拓寬工程附屬之前揭三家公司之管、纜線埋設工程，一併
    由原告承攬施作。不管是水管、電纜線之埋設工程，其施工方式並無歧異，均為
    先行開挖再將管線埋設、填覆級配二十公分，最後將所有級配料填塞，因本案工
    程為拓寬工程非道路新建工程，為維護往來人車安全，路口及住家門口均須先行
    回填，俟道路施工後另行再挖起施工，再依公路局之合約回填。有關台灣電力公
    司、中華電信股份有限公司均已依約付款，獨被告竟於結算時扣款。
  (二)本件原告請求金額如下：
  1.本件埋設自來水管之總長度為一萬二千六百七十四米。
  2.兩造契約預定之碎石級配數量為八六四○立方米，但實際被告僅估驗二二一三立
    方米予原告，被告短給付原告六千四百二十七立方米。短給付之六千四百二十七
    立方米，在合約總量一萬二千六百七十四米之長度中，等於每米短給付原告零點
    五○七一立方米之數量（六四二七立方米除一二六七四米）。
  3.上揭每米短給付零點五○七一立方米之數量中，原告並非悉填以級配，而部分填
    以一般土方，此係因被告監工翁姓監工及乙○○現場指示變更原約定之施工內容
    ，即只有在四十二處交叉路口前後五十米及有住家之門前計二九四米部分依原合
    約內容施工均填以碎石級配，其餘則僅回填級配二十公分，餘六十公分回填土方
    。合計填以級配之總長度為四十二乘五十米加二九四米，等於有二三九四米填以
    級配料。在二三九四米所填級配料，依前2.所載，每米須填以零點五○七一立方
    米之級配料，即二三九四米乘零點五○七一立方米，等於原告所填而被告未予計
    價之級配料為一二一四立方米，每立方米合約單價為新台幣（下同）二百五十二
    元，合計被告短給付原告級配部分為三十萬五千九百二十八元（一二一四立方米
    乘二五二元）。
  4.合約總償一二六七四米僅二三九四米填以級配，餘一○二八○米原告乃以土方填
    覆，每米填覆未計價之零點五○七一立方米之土方，計未計價之土方總計為五二
    一三立方米（一○二八○米乘零點五○七一立方米），填以土方並非兩造合約所
    訂（合約書均訂為填覆級配料），惟依被告對其他填土方之合約，均以每立方米
    一二○元計價，是以被告應給付原告填以土方之價額六十二萬五千五百六十元（
    五二一三立方米乘一二○元）。
  5.附隨費用即環保費、勞工安全衛生費、交通費、利潤及雜費部分：
    (1)環保費每式七一一一五元、交通維護費每式七一一一五元、勞工安全衛生費每
      式七一一一五元，利潤及雜費每式七一○六二一點九元、綜合保險為四一五三
      二元，合計九六五四九九元，此為除工程費用以外，在契約中被告應另付之附
      隨費用金額。
    (2)以工程總價0000000元減九六五四九九元，得數為0000000元，
      此為除上揭環保費等附隨費用外，真正被告應給付之工程費用。
    (3)原告請求被告應計而未給付之級配費用及土方費用為九三一四八八元（305928
      ＋625560＝931488），九三一四八八元除0000000元等於零點一二八一
      ，此為原告請求級配、土方款與真正工程款（扣除附隨費用）之比率，即真正
      工程款中，被告尚有零點一二八一比率未付。
    (4)由於附隨費用乃附隨於真正工程款中，所以真正工程款未付比率既為零點一二
      八一，附隨費用即有零點一二八一之比率未付。
    (5)環保費、勞工安全衛生費、交通費每式為七○一一五元（應為七一一一五元，
      僅以七○一一五元計算），乘以未付之比率零點一二八一均為八九八二元；利
      潤及雜費每式為七一○六二一點九元，乘以未付之比率零點一二八一為九一○
      三○元。四項合計為一一七九七六元。
    (三)爰依民法第四百九十條第一項之承攬報酬請求權請求。並聲明：被告應給付原
      告一百零四萬九千四百六十四元（305928＋625560＋117976＝0000000），及
      自起訴狀繕本送達翌日即九十二年一月二十三日起至清償日止，按年息百分之
      五計算之利息，並陳明願供擔保請准宣告假執行。
二、被告對於如下三所載之事實均不爭執，惟以：
  (一)兩造之工程合約關係乃透過交通部公路局第四區工程處（下稱公路局）統包訂約
    ，其自來水管線工程係配合主體拓寬工程埋設管線，由被告派員監造，當時由被
    告工務課翁雲榮負責監造。為避免與主體工程重複計價，故監造人員於開工時已
    指示原告之配合廠商（即承攬原告之自來水施工廠商）屏順工程有限公司負責人
    葉順法以二十公分厚之級配料回填。
  (二)有關自來水管溝回填級配料部分，依據監造人員抽挖紀錄顯示，原告聲稱「回填
    級配至路面高」乙節，與抽挖事實不符，就先前多次原告配合廠商簽認抽挖紀錄
    及相片顯示（八十九年七月二十日、九月十五日、十月五日分別由被告工務課曹
    應廉、歐栓玉、黃才昱抽挖），原告之配合廠商確實係以二十公分級配料回填無
    誤，其他以上部分未施作，自然無須計價。
  (三)被告係依系爭工程契約第五條約定：「如有增減，按照實際驗收數量結算」之旨
    辦理計價。原告所提公路局（八九）四工花字第六五六五號函紫園社區○○○○
    路面改善事項，其施作內容與本件之事實並無關連。
  (四)依合約第十四條約定「乙方（即原告）各項工作均須報請甲方（即被告）派員初
    驗合格後始得繼續進行次一步工作，否則甲方得責令乙方改正或拆除重作不予計
    價」，本件被告原設計管溝開挖放置管線後回填四十公分砂料再回填碎石級配八
    十公分至路頂，共計埋設深度一百二十公分，承攬廠商開挖埋設管線、回填砂料
    皆合格，惟回填級配料部分僅先以二十公分回填，並經查驗合格，就級配料經合
    格抽驗者僅有二十公分，剩餘之六十公分就原告起訴內容，原告從未提供被告任
    何相關起訴內容之施工事實證據或施工前、中、後佐證紀錄、相片，且從未提出
    申請查驗及檢驗程序（回填級配料前須經監造人員取材至政府登記合法之學術單
    位辦理篩分析合格後始可進行回填施工）予被告現場監造人員憑辦；又被告現場
    監造人員出入工程地點也從未見過原告對其主張內容進行施工，原告全程皆係以
    二十公分回填「管溝換填碎石級配料」，剩餘之管溝上層部分僅以原挖起之地面
    泥土填回（約六十公分），最後主體道路進場施工（公路局自辦部分）進行整體
    路面拋除六十公分後回填級配料，該部分已由公路局計價給付原告，已被拋除之
    部分（即起訴內容）僅係原路面之泥土，被告既從未對其主張部分進行施工，被
    告當然無須計價。此外，所有原告施作之「換填碎石級配料增加費」須如合約內
    附之「台灣省自來水股份有限公司工程合約─自來水埋設工程施工說明書」第七
    、八頁回填施工方法辦理篩驗，並每次（或每層）回填皆須會同監造人員取樣篩
    分析，並經分析篩號合格後，該項工程料始可回填，回填後再辦理抽驗程序，視
    管溝回填深度、寬度、厚度、數量合格後始完成管溝回填程序。原告並未依上述
    合約約定之程序辦理，被告自無從憑以付款。
  (五)原告所提出之公路局函文僅是發函單位指示承攬商之合約命令，原告如有依該函
    指示辦理路面整平工作，指示路段係指何處？施作路段為何？系爭工程完竣驗收
    前（自來水部分驗收於九十一年六月十三日）被告現場監造人員從未被告知有任
    何該函情事等語資為抗辯。並聲明：原告之訴駁回。
三、兩造不爭執之事實：
  (一)兩造於八十七年十一月二十日就「台九線二○一Ｋ四○○至二○八Ｋ加二二○路
    基路面拓寬工程」之自來水埋設管線工程訂定工程契約，被告委託原告埋設自來
    水管線。合約工程總價為0000000元。系爭工程契約有兩份（即本院卷九
    八至一○二頁、一○九至一一○頁之工程契約）。
  (二)兩造約定原告應該埋設的管線長度為一二六七四米，深度部分約定開挖深度應為
    一二○公分，下面四十公分應該填砂料，再回填碎石級配（指石頭必須經機器碾
    壓後之碎石加以回填）八十公分，碎石級配數量為八六四○立方米。
  (三)兩造約定計價方式為碎石級配立方米單價為二五二元，砂料的部分被告已經依約
    計價給付完畢。級配部分被告有指示原告只要回填碎石級配二十公分，此部分共
    二二一三立方米被告已計價付款予原告（含四十二個交叉路口前後五十米及有住
    家之門前計二九四米部分，原告已回填級配二十公分部分）。
  (四)兩造合約附件約定：「回填：裝接完成經本公司監工人員認可始准回填，回填時
    除設計圖另有註明者外，如原管溝之挖方為砂或砂土，管頂四十公分以下部分即
    以原挖出之砂土回填，如原管溝之挖方為砂或砂土以外之土石方，則一律運砂或
    砂土回填，管底須墊十公分以上之砂或砂土，並應注意回填之砂或砂土中不得有
    石塊什物。管頂四十公分以上至路面三十公分以下之回填，除設計圖另有註明者
    外，塑膠管應以砂回填，其他管種以砂石或砂回填。砂石料須通過方孔篩重量百
    分率４砂號為一○○％，＃４篩號為二五％至一○○％，＃二○○篩號為○％至
    二五％，其規格如左：1.粗粒料（停於＃４篩部分）須堅硬耐久之卵石，其洛杉
    磯磨損值不得大於五○。2.通過四○號篩部分之材料其液性限度不得大於二五，
    塑性指數不得大於六。3.粒料不含植物及土塊及其他不適宜之雜質。」（合約附
    件請參本院卷一七五至一七六頁）。
  (五)系爭工程之附隨費用中環保費每式七一一一五元、交通維護費每式七一一一五元
    、勞工安全衛生費每式七一一一五元，利潤及雜費每式七一○六二一點九元、綜
    合保險為四一五三二元，合計九六五四九九元，以工程總價0000000元減
    九六五四九九元，得數為0000000元，此為除上揭環保費等附隨費用外，
    真正被告應給付之工程費用。附隨費用應隨工程完工比率而給付。
四、得心證之理由：本件兩造所爭執之處，應在於(一)四十二個交叉路口前後五十米及
    有住家之門前計二九四米部分，除回填砂料四十公分、回填級配料二十公分（被
    告已計價付款予原告）外，其餘六十公分原告是否已依約回填碎石級配？(二)被告
    有無指示原告，四十二個交叉路口前後五十米及有住家之門前計二九四米以外工
    程路段，扣除回填砂料四十公分、回填級配料二十公分外，其餘之六十公分悉數
    回填土方？
  (一)按當事人主張有利於己之事實者，就其事實有舉證之責任，民事訴訟法第二百七
    十七條前段定有明文。民事訴訟如係由原告主張權利者，應先由原告負舉證之責
    ，若原告先不能舉證，以證實自己主張之事實為真實，則被告就其抗辯事實即令
    不能舉證，或其所舉證據尚有疵累，亦應駁回原告之請求，最高法院十七年上字
    第九一七號判例可資參考。本件原告主張被告之翁姓監工、乙○○現場指示除四
    十二個交叉路口前後五十米及有住家之門前計二九四米部分應依原合約內容約定
    施工，即均應回填碎石級配外，其餘部分僅二十公分回填級配，剩餘的六十公分
    回填土方云云，惟為被告所否認，依據前述說明，原告就其主張即應舉證證明，
    本院始得信其主張為真實。
  (二)原告就兩造前述爭點，固舉公路局花蓮工務段八十九年十月十一日函、原告九十
    一年九月三日函各一份（本院卷一三二至一三四頁）、估驗明細表（本院卷七八
    頁）及證人郭慈悲、趙永龍、林水樹、程森福為證（並稱無其他證據方法，本院
    卷一四○頁言詞辯論筆錄參照）。惟查：
  1.依原告所提出之公路局花蓮工務段八十九年十月十一日函（受文者為原告）係載
    ：「主旨：有關紫園社區居民陳情因施工造成進出不便，請即速整修，俾免肇成
    民怨。：：已完成之邊溝外側回填應確實，並予整平；：：：叉路口回填應以碎
    石級配，以免造成泥濘影響人車進出」；另原告九十一年九月三日函（受文者為
    被告）係針對系爭工程「管溝換填碎石級配增加費」結算計價事宜提出異議，並
    提出說明，有該二份函文在卷可參（本院卷一三二至一三四頁），惟前述公路局
    之函文係請原告確實回填，叉路口並應回填碎石級配，暨另一份原告之函文係原
    告製作，其內容均無從證明原告本件請求所主張之事實確屬真實。至於原告所提
    估驗明細表（本院卷七八頁）為被告所製作系爭工程最末期之估驗單（此為被告
    所不爭，本院卷一四一頁言詞辯論筆錄參照），惟上開估驗明細表係記載「管溝
    換填碎石級配增加費」項次中被告計價二二一三立方米，亦不能證明原告本件請
    求即前述爭點(一)部分已確實依約回填碎石級配。
  2.證人郭慈悲（為花蓮縣秀林鄉康樂村人，在台九線公路上經營藝品店）於本院訊
    問時證稱：原告曾在我的店門前造路（即拓寬道路），把路挖掉再填砂石，還將
    路面填平鋪好，那是前年的事；原告把路挖掉埋自來水管及電話線，還將電話線
    遷入我店內、在水溝旁設自來水錶；埋設管線後有填平至路面一般高，還壓平鋪
    柏油；所挖之水溝兩旁都有倒砂石回填；我只知道回填之砂石是一塊一塊的石頭
    等語（本院卷一九六至一九八頁），證人趙永龍（為花蓮縣秀林鄉景美村人，於
    景美村加灣經營輪胎行）證稱：原告曾在我的店門口挖路面，回填級配，我常常
    請他們幫我填平以利進出，挖路面的時間我不記得了；當時我有看見原告埋設電
    信管、水管，並看到原告接好管線就載級配過來填，我只有看到我家前面施工的
    部分，當時是有將原先的沙挖掉回填級配等語（本院卷一九八至二○○頁）。證
    人林水樹（公路局第四區養護工程處花蓮工務段工務員）證稱：公路局乃本件主
    體工程之主辦單位，就原告有無在系爭工程四十二個交叉路口前後五十米，及有
    住家的門前共二九四米部分均已回填級配乙事，應該要由被告來認定，但我們會
    要求承包商在做完管溝後，在住家及交叉路口先行回填，至於原告回填的內容應
    該要由被告來認定；我不清楚被告有無指示原告回填土方；原告有依公路局八十
    九年十月十一日函（即本院卷一三二頁函）回填碎石級配，但是否符合原告與被
    告的契約約定，應該由被告認定等語（本院卷二○一至二○二頁）。證人程森福
    （公路局第四區養護工程處花蓮工務段助理工務員）證稱：本件工程四十二個交
    叉路口前後五十米，及有住家的門前共二九四米部分原告均已回填級配，但是否
    符合原告與被告間契約約定的規格，應該要由被告認定；我不清楚被告有無指示
    原告回填土方等語（本院卷二○二至二○三頁）。由上述證人之證詞可知，證人
    郭慈悲、趙永龍僅能證明原告曾於其等之店門口挖路面並予回填，證人林水樹、
    程森福則僅能證明原告就交叉路口及有住家的門前施作工程後有回填，惟回填之
    內容是否符合前述兩造不爭執之合約附件中所載回填之程序及砂石篩號（如前述
    兩造不爭執之事實(四)），則無法證明。再參酌兩造不爭執之工程契約第十七條（
    本院卷一○○頁）、第十四條、第十五條（本院卷一一○頁）均有工程驗收、覆
    驗之約定，其中第十四條約定「分期初驗：：：：乙方（即原告）均須報請甲方
    （即被告）派員初驗合格後始得繼續進行次一步工作，否則甲方得責令乙方改正
    或拆除重做或不予計價」，第十五條：「竣工覆驗：(一)工程全部完竣，經甲方派
    員初驗合格後，再報請上級機關派員覆驗認為合格，才做正式驗收：：：」，有
    工程契約在卷可參（本院卷一一○頁反面參照）。原告如主張其已依約完工，應
    依前述契約所訂程序報請驗收，始得認為符合契約約定，然上開證人之證詞亦無
    法作為原告已依約報請被告驗收之證明，是本院認為前述證人之證詞均無法作為
    認定原告主張為真實之依據。
五、綜上所述，原告無法證明其在系爭工程四十二個交叉路口前後五十米及有住家之
    門前計二九四米部分，已回填符合契約約定之碎石級配，亦無法證明其在其餘路
    段，係依被告指示回填土方，則原告請求此部分之承攬報酬，即屬無據，而前述
    工程既無法證明已經依約完工，原告請求工程完工後應付之附隨費用即環保費、
    勞工安全衛生費、交通費、利潤及雜費等，亦均無理由。從而，原告依民法第四
    百九十條第一項之約定請求承攬報酬一百零四萬九千四百六十四元，及自起訴狀
    繕本送達翌日即九十二年一月二十三日起至清償日止，按年息百分之五計算之利
    息，為無理由，應併其假執行之聲請予以駁回。
六、訴訟費用負擔之依據：民事訴訟法第七十八條。
中      華      民      國    九十二    年      九      月      三十    日
                         臺灣花蓮地方法院民事庭
~B法      官  楊碧惠
右為正本係照原本作成
如對本判決上訴須於判決送達後二十日內向本院提出上訴狀
~B法院書記官  黃智美
中      華      民      國    九十二    年      九      月      三十    日


司法院資訊處製作；財團法人民間司法改革基金會備份。
